【裁判字號】    97,交聲,3274
【裁判日期】    971210
【裁判案由】    聲明異議
【裁判全文】
臺灣臺中地方法院交通事件裁定        97年度交聲字第3274號
原處分機關  交通部公路總局臺中區監理所
異  議  人
即受處分人  甲○○
上列異議人因違反道路交通管理處罰條例案件，對於交通部公路
總局臺中區監理所中華民國九十七年十一月十三日所為之裁決（
中監違字第裁六０－ＨＣ0000000號），聲明異議，本院
裁定如下：
    主  文
原處分關於裁處罰鍰新臺幣肆萬伍仟元部分撤銷。
前項撤銷部分，甲○○不罰。
    理  由
一、原處分機關交通部公路總局臺中區監理所係以：異議人即受
    處分人（下稱異議人）甲○○於民國九十六年十月十五日凌
    晨四時許，於酒後騎乘車牌號碼BME－465號重型機車，在臺
    中縣龍井鄉○○路與海尾路口，因「不按遵行之方向行駛」
    及「酒醉駕車，經酒測，呼吸值達０‧八一ＭＧ／Ｌ（禁駛
    ）」之違規，為臺中縣警察局烏日分局龍井分駐所員警以其
    有違反道路交通管理處罰條例第四十五條第一款、第三十五
    條第一項第一款規定之行為，逕行製作中市警交字第ＧＤ0
    000000號舉發通知單予以舉發並交付予異議人，並經
    原處分機關交通部公路總局臺中區○○○○道路交通管理處
    罰條例第四十五條第一款（此部分未據異議，詳後述）、第
    三十五條第一項第一款、第六十三條第一項第一款及違反道
    路交通管理事件統一裁罰基準及處理細則第四十三條、第四
    十四條及第六十七條之規定，以中監違字第裁六０－ＨＣ0
    000000號裁決書分別裁處異議人罰鍰新台幣（下同）
    九百元、四萬五千元，並記違規點數一點、吊扣汽車駕駛執
    照十二個月及施以道安講習，於法並無不合等語。
二、異議人甲○○聲明異議意旨略以：依據行政罰法第二十六條
    規定，一罪不二罰採行「先刑法後行政」，監理機關對伊裁
    處罰鍰四萬五千元，並執行吊扣聯結車駕駛執照，顯有違誤
    ，伊已依緩起訴處分內容繳納五萬元緩起訴處分金，請求撤
    銷原處分關於四萬五千元部分之罰鍰云云。
三、經查：
  (一)異議人甲○○於九十六年十月十五日凌晨四時許，騎乘車牌
    號碼BME－465號重型機車，行經臺中縣龍井鄉○○路與海尾
    路口時，有「不按遵行之方向行駛」及「酒醉駕車，經酒測
    ，呼吸值達０‧八一ＭＧ／Ｌ（禁駛）」之違規行為，而為
    臺中縣警察局烏日分局龍井分駐所員警當場掣單舉發，且由
    原處分機關分別裁處罰鍰九百元、四萬五千元，並記違規點
    數一點、吊扣其汽車駕駛執照及施以道安講習，固有中縣警
    交字第ＨＣ0000000號舉發違反道路交通管理事件通
    知單及中監違字第裁六０－ＨＣ0000000號裁決書各
    一紙在卷可稽；然觀諸異議人聲明異議意旨所載，本件異議
    人僅就其「酒醉駕車，經酒測，呼氣值達０‧八一ＭＧ／Ｌ
    」之違規事實，而遭原處分機關裁處四萬五千元罰鍰部分，
    向本院聲明異議，合先敘明。
  (二)按汽車駕駛人，駕駛汽車經測試檢定有酒精濃度超過規定標
    準者，處一萬五千元以上六萬元以下罰鍰，並當場移置保管
    其車輛及吊扣其駕駛執照一年；汽車駕駛人有飲用酒類後其
    吐氣所含酒精濃度超過每公升０‧二五毫克以上者，不得駕
    車，道路交通管理處罰條例第三十五條第一項第一款、道路
    交通安全規則第一百十四條第二款及違反道路交通管理事件
    統一裁罰標準表分別定有明文。而本件異議人甲○○有酒後
    駕車，且經測得其吐氣中酒精濃度達每公升０‧八一毫克之
    違規事實，不僅為其所是認，並有臺中縣警察局舉發違反道
    路交通管理事件通知單一紙在卷可憑，故原處分機關所為處
    分並無不合。
  (三)惟按行政罰法業於九十四年二月五日經總統令制定公布，依
    該法第四十六條規定，本法自公布後一年施行，則行政罰法
    於九十五年二月五日生效施行，因本案裁罰時間為九十七年
    十一月十三日，自有該法之適用。依該法第一條：「違反行
    政法上義務而受罰鍰、沒入或其他種類行政罰之處罰時，適
    用本法」之規定，可知九十五年二月五日以後有關行政處罰
    即應適用行政罰法之規定，亦即行政罰法為一般行政處罰之
    基本法，所有關於行政處罰之裁罰，應以行政罰法為基本準
    則，要屬無疑。依行政罰法第二十六條第一項規定：「一行
    為同時觸犯刑事法律及違反行政法上義務規定者，依刑事法
    律處罰之，但其行為應處以其他種類行政罰或得沒入之物而
    未經法院宣告沒收者，亦得裁處之」，則異議人甲○○上開
    酒後駕車行為，即係一行為同時觸犯刑法第一百八十五條之
    三之公共危險罪與道路交通管理處罰條例第三十五條第一項
    第一款之酒醉駕車之行政罰，依上開規定，自應依刑事法律
    之刑法第一百八十五條之三規定處罰。又異議人上開酒後駕
    車行為，業經臺灣臺中地方法院檢察署檢察官於九十六年十
    月十六日以九十六年度訴偵字第五００四號為緩起訴處分，
    其期間為一年，被告即異議人應於收受緩起訴處分命令通知
    書之日起一個月內，向國庫支付五萬元，並緩起訴一年，惟
    該緩起訴處分嗣因異議人於緩起訴期間內，故意更犯有期徒
    刑以上之刑之罪，經檢察官依職權撤銷原處分等情，有臺灣
    臺中地方法院檢察署檢察官九十六年度速偵字第五００四號
    緩起訴處分書及九十七年度撤緩字第四七六號撤銷緩起訴處
    分書各一紙在卷可佐。依行政罰法第二十六條之立法理由所
    示：一行為同時觸犯刑事法律及違反行政法上義務規定時，
    由於刑罰與行政罰同屬對不法行為之制裁，而刑罰之懲罰作
    用較強，故依刑事法律處罰，即足資警惕時，實無為一事二
    罰再處行政罰之必要。且刑事法律處罰，由法院依法定程序
    為之，較符合正當法律程序，應予優先適用。但罰鍰以外之
    沒入或其他種類行政罰，因兼具維護公共秩序之作用，為達
    行政目的，行政機關仍得併與裁處。據此，本件異議人所受
    緩起訴處分經撤銷後，雖尚未經檢察官另行起訴，並經判刑
    確定，然其前因緩起訴處分內容而履行之部分，是否仍屬前
    揭行政罰法第二十六條第一項所規定「依刑事法律處罰」之
    行為，而無一事二罰之必要，應視其前因緩起訴處分內容而
    所為之金錢給付、勞務給付及處遇措施已履行之部分，在實
    質上與行政罰是否相當。參酌刑事訴訟法第二五三條之一第
    一項、第二五三條之三第一項、第二項規定，被告所犯為死
    刑、無期徒刑或最輕本刑三年以上有期徒刑以外之罪，檢察
    官參酌刑法第五十七條所列事項及公共利益之維護，認以緩
    起訴為適當者，得定一年以上三年以下之緩起訴期間為緩起
    訴處分，其期間自緩起訴處分確定之日起算。又被告於緩起
    訴期間內，有下列情形之一者，檢察官得依職權或依告訴人
    之聲請撤銷原處分，繼續偵查或起訴：(一)於期間內故意更犯
    有期徒刑以上刑之罪，經檢察官提起公訴者；(二)緩起訴前，
    因故意犯他罪，而在緩起訴期間內受有期徒刑以上刑之宣告
    者；(三)違背第二五三之二第一項各款之應遵守或履行事項者
    。檢察官撤銷緩起訴之處分時，被告已履行之部分，不得請
    求返還或賠償。準此，被告經檢察官為緩起訴處分者，於緩
    起訴之猶豫期間內，其最後是否會被檢察官提起公訴？猶懸
    而未定，意即緩起訴處分於猶豫期間內尚未具有實質之確定
    力，檢察官於期間內，可對被告繼續觀察，若被告顯無反省
    警惕之情形或根本欠缺反省警惕之能力，檢察官仍得依職權
    或依告訴人之聲請，將被告之緩起訴處分予以撤銷，且撤銷
    後，前命被告為金錢給付、勞務給付及處遇措施已履行的部
    分，被告不得請求返還或加以賠償。復酌以刑事訴訟法第二
    百五十三條之二規定，檢察官為緩起訴處分，得命被告於一
    定期間內履行「向公庫或指定之公益團體支付一定之金額」
    ，此一命被告為金錢給付之部分，應得被告之同意。命被告
    為金錢給付部分，並得為民事強制執行名義。檢察官課被告
    以上之負擔，由於此負擔雖非「刑罰」，但性質上可謂實質
    的制裁，且造成被告權利受限制之影響。又雖該緩起訴處分
    嗣因被告於緩起訴期間內，故意更犯有期徒刑以上之刑之罪
    ，經檢察官依職權撤銷原處分，然依前述檢察官依該緩起訴
    處分命被告為金錢給付、勞務給付及處遇措施已履行的部分
    ，被告仍不得請求返還或加以賠償。況檢察官對原為緩起訴
    處分之罪尚應依法向法院聲請簡易判決處刑或起訴，自更無
    一事二罰之必要。至異議人因酒後駕車違反行政法上義務應
    受其他種類行政罰之處罰，亦即吊扣駕駛執照部分，依行政
    罰法第二條第一款規定：「本法所稱其他種類行政罰，指下
    列裁罰性之不利處分：一、限制或禁止行為之處分‧‧‧吊
    扣證照」，仍得依法裁處，此可從行政罰法第二十六條第一
    項但書規定：「但其行為應處以其他種類行政罰者，亦得裁
    罰之」，可得明證。
四、綜上所述，道路交通管理處罰條例第三十五條所規定之裁處
    含有罰緩與吊扣駕照之處分，二者分屬行政罰法法理中之裁
    罰，含有對於過去違反義務行為處罰之秩序罰，以及對於預
    防將來再犯危險之管制罰；而前者對於過去義務違反而為秩
    序罰之目的與刑事制裁所欲達到保護交通安全之目的相同，
    二者既為相同之目的，則以前開緩起訴處分所為依刑事法律
    處罰之實質上制裁已足，無重複處罰之必要，故本件對於性
    質相同之金錢裁罰，已依懲罰作用較強之刑事法律制裁後，
    即無再依行政法為相同處罰之必要，異議意旨就此部分異議
    為有理由，原處分就此部分應予撤銷，另由本院為異議人甲
    ○○不罰之諭知；至另裁處異議人吊扣汽車駕駛執照十二個
    月及施以道路交通安全講習部分，依異議人聲明異議意旨，
    僅就原處分機關所處罰鍰部分請求撤銷，此部分之處分自非
    屬本院應予審究之範圍，併此敘明。
據上論斷，應依道路交通管理處罰條例第八十七條第二項，道路
交通案件處理辦法第二十條前段，裁定如主文。
中    華    民    國    97    年    12    月    10    日
                  交通法庭  法  官  陳思成
上正本證明與原本無異。
如不服本裁定應於送達後五日內向本院提出抗告狀。
                            書記官  吳詩琳
中    華    民    國    97    年    12    月    10    日


司法院資訊處製作；財團法人民間司法改革基金會備份。
